臺灣高等法院高雄分院民事判決　　　　 110年度重上字第85號
上　訴　人　陳新輝　
訴訟代理人　陳陽明　

　　　　　　陳金水　
被上訴人　　邱福　　
上列當事人間請求租佃爭議事件，上訴人對於民國110年4月27日
臺灣屏東地方法院109 年度重訴字第73號第一審判決提起上訴，
本院於110 年10月6 日言詞辯論終結，判決如下：
    主  文
上訴駁回。
第二審訴訟費用由上訴人負擔。
    事實及理由
一、上訴人主張：坐落屏東縣○○鄉○○段000 地號土地（下稱
    系爭土地）原為上訴人之父即訴外人陳同連所有，嗣於民國
    68年間由上訴人繼承而為土地所有權人，系爭土地屬耕地三
    七五減租條例所規範之耕地，兩造自民國56年間起即就系爭
    土地訂有私有耕地租賃契約（下稱系爭租約），並經屏東縣
    南州鄉公所登記在案，約定每6 年續約一次，每年繳付租金
    兩期，上期為甘藷1,969 台斤，下期為甘藷1,968 台斤（合
    計3,937 台斤）。詎上訴人自98年下期起即持續欠繳、短繳
    如附表所示重量之各期甘藷佃租，迄107 年下期止，欠繳之
    佃租累計已達18,034台斤甘藷，已逾2 年租金總額即7,874
    台斤甘藷，經上訴人多次催告並往取，被上訴人均未給付。
    上訴人依耕地三七五減租條例第17條第1 項第3 款規定，通
    知被上訴人終止系爭租約，並請求被上訴人返還土地，被上
    訴人置之不理，上訴人遂向屏東縣南州鄉公所耕地租佃委員
    會申請調解，進而由屏東縣政府耕地租佃委員會為調處，惟
    調處未成立。上訴人得依耕地三七五減租條例第17條第1 項
    、民法第455 條、第767 條第1 項前段規定，本於所有權而
    請求被上訴人返應還系爭土地；並依系爭租約請求被上訴人
    給付欠繳之18,034台斤甘藷等語。請求判決：（一）被上訴
    人應除去系爭土地上之地上物，並將系爭土地返還上訴人。
    （二）被上訴人積欠不足之租金即甘藷18,034台斤應補足繳
    付上訴人。
二、被上訴人抗辯：被上訴人經詢問屏東縣政府調解委員會，可
    依縣政府公告的折徵價格換算，被上訴人遂按每年公告的折
    徵標準大約加上每台斤新臺幣（下同）0.3 元換算後，給付
    上訴人佃租。被上訴人自56年間即已承租系爭土地迄今，而
    且早年同意被上訴人以現金折算甘藷價格後繳付各期佃租，
    迄今僅有97年下期及98年上期以甘藷實物繳納外，餘均以現
    金繳交佃租。惟自97年底起，上訴人即擅自變更約定繳款方
    式，堅持以甘藷實物繳納，但兩造本約定可由被上訴人選擇
    究以現金或甘藷實物繳交佃租，且100 年間法院判決被上訴
    人可以有選擇權，所以被上訴人於自行折算佃租後，均有至
    法院提存各期佃租，被上訴人並沒有欠繳如附表所示數量之
    甘藷等語。
三、原審判決上訴人全部敗訴，上訴人提起上訴，於本院聲明：
    （一）原判決廢棄。（二）被上訴人應除去坐落系爭土地上
    之地上物，並將系爭土地返還上訴人。（三）被上訴人給付
    甘藷18,034台斤給上訴人。被上訴人則答辯聲明如主文所示
    。
四、協商整理兩造不爭執事項及本件爭點：
（一）兩造不爭執之事項：
   1、系爭土地為上訴人所有，上訴人自68年10月19日繼承系爭
      土地而為所有權人，系爭土地自56年起即由上訴人之父即
      訴外人陳同連與被上訴人定有系爭租約。
   2、系爭租約自斯時期即6年續約1次，租約約定正產物種類為
      甘藷，每年繳租2次，第1期為1,969台斤，第2期為1,968
      台斤。
   3、兩造前就系爭租約於100 年間涉訟，上訴人起訴主張被上
      訴人欠租達2 年總額（即積欠98年下期起迄100 年上期均
      未繳租），依三七五減租條例第17條第1 項第3 款規定終
      止租約並請求返還土地，惟為原審法院以101 年度訴字第
      2 號、本院101 年度上字第242 號判決，確認上訴人主張
      為無理由而駁回上訴人之訴確定。
   4、被上訴人自99年上期起迄107年下期止均按期提存附表「
      被上訴人繳付之現金」欄所示金額以為繳租，上訴人亦確
      實收受該些租金。
（二）本件爭點：
   1、被上訴人有無擇以現金或甘藷實物繳交佃租之權利？
   2、如有，則被上訴人是否已足額繳納各期佃租？上訴人請求
      被上訴人尚應給付如附表所示短繳之18,034台斤甘藷，是
      否有理由？
   3、上訴人主張被上訴人短繳之租金已逾2 年之佃租總額，因
      而主張終止系爭租約由被上訴人騰空返還系爭土地，是否
      有理由？
五、本院之判斷：
（一）按法院於確定判決理由中，對訴訟標的以外當事人所主張
      或抗辯之重要爭點，本於當事人完足舉證及辯論之結果，
      已為實質之判斷者，除有顯然違背法令，或當事人提出新
      訴訟資料足以推翻原判斷之情形外，於同一當事人間，就
      與該重要爭點有關之他訴訟，不得再為相反之主張，法院
      亦不得作相異之判斷，此源於訴訟上之誠信原則及當事人
      公平之訴訟法理，避免紛爭反覆發生，以達「一次解決紛
      爭」所生之一種判決效力（拘束力），即所謂「爭點效」
      ，亦當為程序法所容許。查，上訴人前以被上訴人積欠98
      年下期、99年上下兩期、100 年上期之實物地租，主張終
      止系爭租約後，依民法第767 條第1 項規定，請求被上訴
      人除去系爭土地之地上物後返還系爭地上物，經本院以10
      1 年度上字第242 號判決確定，認定依據兩造歷來約定，
      系爭土地佃租本可由被上訴人選擇以甘藷實物或依市價折
      算甘藷價格後以現金繳納，是兩造已就被上訴人有無選擇
      以現金或甘藷實物繳交佃租之權利，於前開訴訟列為重要
      爭點，並由兩造就該爭點為舉證及進行攻防，而上開確定
      判決係基於雙方辯論之結果為判斷、認定，並逐一詳列論
      斷之理由，所為認定並無顯然違背法令之情形，上訴人於
      本件亦未提出足以推翻原判斷之新訴訟資料，且本件兩造
      既均為該確定判決之當事人，就該爭點之認定結果，依前
      開說明，上訴人自應受該爭點效之拘束，不得於本件再為
      相反之主張，始符民事訴訟上之誠信原則。
（二）被上訴人並無短繳、欠繳各期佃租情形，上訴人請求被上
      訴人另給付如附表所示18,034台斤甘藷佃租，並無理由：
   1、就附表「期別」欄所載98年下期（1,968台斤）部分：
   （1）按「給付物僅以種類指示者，依法律行為之性質或當事
        人之意思不能定其品質時，債務人應給以中等品質之物
        。前項情形，債務人交付其物之必要行為完結後，或經
        債權人之同意指定其應交付之物時，其物即為特定給付
        物。」、「債務人非依債務本旨實行提出給付者，不生
        提出之效力。但債權人預示拒絕受領之意思，或給付兼
        需債權人之行為者，債務人得以準備給付之事情，通知
        債權人，以代提出。」、「債權人對於已提出之給付，
        拒絕受領或不能受領者，自提出時起，負遲延責任。」
        、「在債權人遲延中，債務人僅就故意或重大過失，負
        其責任。」、「因不可歸責於債務人之事由，致給付不
        能者，債務人免給付義務。」民法第200條、第235條、
        第234條、第237條及第225條第1項分別定有明文。復按
        債務人之給付兼須債權人之行為而不行為，債權人即係
        受領遲延，而債權人受領遲延，僅為權利之不行使，依
        民法第237 條規定，債務人於債權人遲延後，祇就故意
        或重大過失負其責任。在雙務契約，倘債權人適時受領
        給付，即不致發生給付不能之問題時，除因債務人之故
        意或重大過失所致者外，債務人不負責任（最高法院99
        年度台上字第1753號民事判決參照）。
   （2）經查，兩造間所約定系爭租約關於以甘藷實物繳納佃租
        部分係記載：「…應納地租依左列甲項或乙項議定之。
        甲、繳納實物：地點在崁頂鄉越溪村長興路20號繳納，
        期間定為每年旱季六月，晚季十二月繳付…」等語（見
        原審卷第71頁至第72頁），可見訂約時約定繳納甘薯實
        物地租之繳租地點在越溪村長興路20號，而該繳租地點
        經門牌整編後為崁頂鄉越溪村長興路86巷34號，亦即兩
        造原係約定繳租地點在被上訴人住所為之，兩造對此亦
        無爭執，是本件即屬「往取債務」性質，故本件於債務
        人即被上訴人經通知債權人即上訴人可依債之本旨提出
        佃租給付時，上訴人即有義務至被上訴人住所領取甘藷
        實物或現金佃租而為受領。次查，被上訴人就本期租金
        之繳納曾於98年12月25日親運甘藷至上訴人住所，惟因
        上訴人不在家，且主張其同居人因未受上訴人委任而不
        得代其收受佃租，被上訴人因而無從完成當期之實物繳
        租並當場運回該批甘藷，上訴人嗣於當日稍晚知悉上情
        後，即以同日存證信函通知被上訴人應於同年月31日前
        繳納等節，亦為上訴人所自承（見原審卷第169 頁），
        則被上訴人實已藉該次運送甘藷實物至上訴人住處而為
        當期佃租「準備給付之通知」，且該通知業於同日已到
        達上訴人處所而為上訴人收悉之情，亦堪認定。從而，
        被上訴人自得僅以「準備給付之情事通知上訴人」以代
        佃租給付之提出，被上訴人並無義務再親運本期甘藷至
        上訴人住處以為佃租繳納。而上訴人於98年12月25日知
        悉被上訴人已藉上情提出準備給付之通知後，卻始終未
        有主動往取佃租作為，僅分別於98年12月25日、99年1
        月12日以存證信函催告被上訴人應儘速繳納本期佃租等
        語（見本院卷第19頁至第20頁、原審卷第175 頁至第17
        6 頁），係至99年12月14日始以存證信函再次通知被上
        訴人：將於100 年1 月2 日上午8 時至被上訴人住處即
        租約約定往取地點收取本期佃租等語（見原審卷第177
        頁至第178 頁），堪認上訴人於98年12月25日經被上訴
        人通知準備給付情事後以迄100 年1 月2 日期間，係屬
        一「拒絕（往取）受領」狀態，揆諸民法第234 條規定
        ，自應認上訴人自98年12月25日起即應負債權人受領遲
        延責任。至上訴人主張自98年12月25日起即有陸續至被
        上訴人住所請求給付云云，並未舉證以實其說，自難採
        信。從而，上訴人於98年12月25日經被上訴人通知得為
        受領本期佃租，並被上訴人以此通知代佃租給付之提出
        後，於長達1 年餘期間均有拒絕受領情事，又被上訴人
        抗辯該甘藷實物於98年12月25日備妥時起，因久未經上
        訴人領取而已悉數腐爛致無從再為給付等語，核與常情
        無違，則被上訴人依此主張：伊於債權人受領遲延中就
        甘藷佃租之保管及自然滅失，並無故意或重大過失情事
        ，自無再行給付本期佃租義務等語，依民法第225 條第
        1 項規定，亦有理由而為可採。從而，被上訴人就本期
        佃租已無給付義務，上訴人自不得再向被上訴人請求給
        付。
   2、就附表「期別」欄所載99年上期至107年下期部分：
   （1）按「承租人於約定主要作物生長季節改種其他作物者，
        仍應以約定之主要作物繳租。但經出租人同意，得依當
        地當時市價折合現金或所種之其他作物繳付之。」、「
        依照本條例及租約規定繳付之地租，出租人無正當理由
        拒絕收受時，承租人得憑村里長及農會證明，送請鄉（
        鎮、市、區）公所代收，限出租人於十日內領取，逾期
        得由鄉（鎮、市、區）公所斟酌情形，照當地當時市價
        標售保管，其效力與提存同。」三七五減租條例第9、1
        0 條分別定有明文。可知如以現金繳納佃租者，即得由
        承租人以市價折算約定作物之當時價格後充繳之。
   （2）經查，本件佃租本得由被上訴人選擇以實物或現金繳納
        ，已如前述，而上訴人確曾以提存現金方式繳納給上訴
        人如附表所示99年上期起至107 年下期止之系爭土地各
        期佃租乙情，為兩造不爭執。上訴人雖主張依其提出之
        「政府認證的甘薯中價位市價」欄（即A 欄）折算後，
        尚有如附表「被上訴人欠繳地租」欄（即F 欄）所載之
        不足數量。然按三七五減租條例中就所謂的「市價」，
        並無明文規定應以何機關發布之價格為折算標準，此節
        經上訴人自行函詢屏東縣政府而由該府覆以108 年1 月
        2 日屏府地權字第10800072200 號函明確（見原審卷第
        153 頁）。又被上訴人則係依據當年度屏東縣政府公告
        之公耕地佃租實物折徵代金標準為基礎，並酌量加權每
        台斤0.3 元後，資為每期佃租之計算基準，審酌此折徵
        代金標準，為公有耕地出租而向民眾收取佃租之統一標
        準，依其性質，本屬市價之一種，況此一金額係屏東縣
        政府每年例行公告者，公信力不容否認，其性質又與本
        件係屬耕地佃租實物折算現金之性質相似，與三七五減
        租條例規定尚無扞格處，其主張自應認可採，可作為當
        地當時市價折合現金之標準。
   （3）上訴人雖另主張：被上訴人繳交上期租金時，屏東縣政
        府尚未公告實物折算價格，繳交下期租金時卻以前2、3
        個月前的價格來繳租，與法律規定不符云云。然查，依
        被上訴人提出之歷年屏東縣政府公告之公耕地佃租實物
        折徵代金標準（見原審卷第137頁至第152-3頁），而依
        上開標準折算為台斤後，自99年下期起迄107 年下期止
        ，每年度甘藷折徵之每台斤價格最低為3.3 元至3.9 元
        區間，又被上訴人於上揭區間所提存之佃租金額，已再
        經上訴人酌量加權每台斤0.3 元，為如附表「被上訴人
        自訂之繳租價格」欄（即B 欄）所示之4 元至4.62元區
        間，則被上訴人歷來繳租價格確實未曾低於其所主張遵
        循之屏東縣政府公耕地佃租實物折徵代金標準。又被上
        訴人既已依約繳納附表所示之各期佃租，且折徵現金後
        ，並無顯然短繳情事，則上訴人徒以自行計算之短繳差
        額為主張依據，請求被上訴人給付甘藷佃租16,066台斤
        ，尚屬無憑，請求自不應准許。
   3、綜上所述，被上訴人並無如上訴人如附表所指摘之98年下
      期起迄107 年下期止，各期佃租短繳、欠繳情事及數量，
      被上訴人據以兩造系爭租約請求被上訴人依約給付18,034
      台斤甘藷，即無理由。
（三）末按耕地三七五減租條例第17條第1項第3款規定：「耕地
      租約在租佃期限未屆滿前，非有左列情形之一不得終止：
      三、地租積欠達兩年之總額時。」查，本件被上訴人並無
      如上訴人指摘之短繳如附表所示各期佃租情形，已說明如
      上，則被上訴人並未積欠地租達2 年之總額，上訴人自無
      從依上開規定終止系爭租約。是上訴人終止系爭租約不合
      法，被上訴人仍合法占有使用系爭土地，上訴人自不得請
      求被上訴人將系爭土地之地上物除去，並將該占有之土地
      返還上訴人。
六、綜上所述，上訴人依耕地三七五減租條例第17條第1 項、民
    法第455 條、第767 條第1 項前段規定，請求被上訴人拆除
    地上物後返還系爭土地，並依系爭租約請求被上訴人給付欠
    繳之18,034台斤甘藷，均為無理由，應予駁回。原審為上訴
    人敗訴之判決，並無不合。上訴意旨指摘原判決不當，求予
    廢棄改判，為無理由，應予駁回。
七、據上論結：本件上訴為無理由，判決如主文。
中    華    民    國   110    年    10    月    20    日
                        民事第一庭
                                審判長法  官  謝靜雯
                                      法  官  洪能超
                                      法  官  邱泰錄
以上正本證明與原本無異。
上訴人如對本判決上訴，須於判決送達後20日內向本院提出上訴
狀，其未表明上訴理由者，應於上訴後20日內向本院提出上訴理
由書（均須按他造當事人之人數附繕本）。上訴時應提出委任律
師或具有律師資格之人之委任狀，並依附註條文規定辦理。如委
任律師提起上訴者，應一併繳納上訴審裁判費。
中    華    民    國   110    年    10    月    20    日
                                      書記官  林芊蕙
附註：
民事訴訟法第466條之1：
對於第二審判決上訴，上訴人應委任律師為訴訟代理人，但上訴
人或其法定代理人具有律師資格者，不在此限。
上訴人之配偶、三親等內之血親、二親等內之姻親，或上訴人為
法人、中央或地方機關時，其所屬專任人員具有律師資格並經法
院認適當者，亦得為第三審訴訟代理人。
第1項但書及第2項情形，應於提起上訴或委任時釋明之。
附表：
┌─────┬─────┬────┬─────┬─────┬─────┬─────┬─────┬─────┐
│期別      │繳租日期  │政府認證│被上訴人自│當年度屏東│被上訴人繳│被上訴人實│被上訴人應│被上訴人欠│
│          │          │的甘藷中│訂之繳租價│縣政府公告│付之現金  │繳地租（甘│繳地租（租│繳地租（甘│
│          │          │價位市價│格        │之全期放租│          │藷）      │約約定租額│藷）      │
│          │          │        │          │公、耕地價│          │          │）（甘藷）│          │
│          │          │   A    │    B     │徵收及佃租│    C     │D = CA  │    E     │F = E－D  │
│          │          │        │          │實物折徵代│          │          │          │          │
│          │          │        │          │金標準    │          │          │          │          │
├─────┼─────┼────┼─────┼─────┼─────┼─────┼─────┼─────┤
│98年下期  │          │        │          │          │          │0 台斤（下│1,968 台斤│1,968 台斤│
│          │          │        │          │          │          │同）      │（下同）  │（下同）  │
├─────┼─────┼────┼─────┼─────┼─────┼─────┼─────┼─────┤
│99年上期  │99.6.29   │6.2 元（│4 元/ 台斤│2.99元/ 台│7,874 元（│1,270     │1,969     │699       │
│          │          │下同）  │（下同）  │斤（下同）│下同）    │          │          │          │
├─────┼─────┼────┼─────┼─────┼─────┼─────┼─────┼─────┤
│99年下期  │99.12.29  │7.3     │4.5       │同上      │8,859     │1,214     │1,968     │754       │
├─────┼─────┼────┼─────┼─────┼─────┼─────┼─────┼─────┤
│100 年上期│100.6.27  │12.6    │4.5       │3.29      │8,859     │703       │1,969     │1,266     │
├─────┼─────┼────┼─────┼─────┼─────┼─────┼─────┼─────┤
│100 年下期│100.12.28 │5.4     │4.62      │同上      │9,095     │1,684     │1,968     │284       │
├─────┼─────┼────┼─────┼─────┼─────┼─────┼─────┼─────┤
│101年上期 │101.6.29  │10.8    │4.1       │同上      │8,071     │747       │1,969     │1,222     │
├─────┼─────┼────┼─────┼─────┼─────┼─────┼─────┼─────┤
│101年下期 │101.12.28 │11.8    │4.1       │同上      │8,071     │684       │1,968     │1,284     │
├─────┼─────┼────┼─────┼─────┼─────┼─────┼─────┼─────┤
│102年上期 │102.6.13  │4.4     │4         │3.59      │7,900     │1,795     │1,969     │174       │
├─────┼─────┼────┼─────┼─────┼─────┼─────┼─────┼─────┤
│102年下期 │102.12.17 │10.8    │4         │同上      │7,874     │729       │1,968     │1,239     │
├─────┼─────┼────┼─────┼─────┼─────┼─────┼─────┼─────┤
│103年上期 │103.6.11  │19.5    │4         │同上      │7,874     │404       │1,969     │1,565     │
├─────┼─────┼────┼─────┼─────┼─────┼─────┼─────┼─────┤
│103年下期 │103.12.15 │7.3     │4.01      │同上      │7,900     │1,082     │1,968     │866       │
├─────┼─────┼────┼─────┼─────┼─────┼─────┼─────┼─────┤
│104年上期 │104.6.16  │4.4     │4.2       │3.89      │8,268     │1,879     │1,969     │90        │
├─────┼─────┼────┼─────┼─────┼─────┼─────┼─────┼─────┤
│104年下期 │104.12.15 │15.5    │4.22      │同上      │8,300     │535       │1,968     │1,433     │
├─────┼─────┼────┼─────┼─────┼─────┼─────┼─────┼─────┤
│105年上期 │105.6.16  │9.7     │4.22      │同上      │8,300     │856       │1,969     │1,113     │
├─────┼─────┼────┼─────┼─────┼─────┼─────┼─────┼─────┤
│105年下期 │105.12.19 │8.3     │4.22      │同上      │8,300     │1,000     │1,968     │968       │
├─────┼─────┼────┼─────┼─────┼─────┼─────┼─────┼─────┤
│106年上期 │106.6.16  │6.6     │4.22      │同上      │8,300     │1,258     │1,969     │711       │
├─────┼─────┼────┼─────┼─────┼─────┼─────┼─────┼─────┤
│106年下期 │106.12.19 │8.52    │4.22      │同上      │8,300     │974       │1,968     │994       │
├─────┼─────┼────┼─────┼─────┼─────┼─────┼─────┼─────┤
│107年上期 │107.6.19  │5.64    │4.22      │同上      │8,300     │1,472     │1,969     │497       │
├─────┼─────┼────┼─────┼─────┼─────┼─────┼─────┼─────┤
│107年下期 │107.12.17 │7.68    │4.22      │同上      │8,300     │1,081     │1,968     │887       │
├─────┼─────┼────┼─────┼─────┼─────┼─────┼─────┼─────┤
│小計      │          │        │          │          │          │19,367    │37,401    │18,034    │
├─────┴─────┴────┴─────┴─────┴─────┴─────┴─────┴─────┤
│合計欠租： 18,034 台斤 甘藷                                                                             │
└────────────────────────────────────────────────────┘